臺灣士林地方法院民事判決

                                     109年度訴字第1740號
原      告  郭勅君  



訴訟代理人  王世宏律師（法扶律師）
被      告  李數娥  
            鄭兆志  
共      同
訴訟代理人  劉孟錦律師
複  代理人  劉哲瑋律師
上列當事人間請求損害賠償事件，本院於中華民國110年11月9日
言詞辯論終結，判決如下：
    主  文
被告李數娥、鄭兆志應於繼承鄭景新之遺產範圍內連帶給付原告
新臺幣壹佰叁拾肆萬叁仟貳佰壹拾捌元，及自民國一百零九年九
月二十四日起至清償日止，按週年利率百分之五計算之利息。
訴訟費用由被告於繼承鄭景新之遺產範圍內連帶負擔。
本判決第一項於原告以新臺幣肆拾伍萬元為被告供擔保後，得假
執行。但被告如以新臺幣壹佰叁拾肆萬叁仟貳佰壹拾捌元為原告
預供擔保，得免為假執行。
    事實及理由
一、按訴狀送達後，原告不得將原訴變更或追加他訴。但擴張或
    減縮應受判決事項之聲明者，不在此限。不變更訴訟標的，
    而補充或更正事實上或法律上之陳述者，非為訴之變更或追
    加。民事訴訟法第255 條第1 項第3 款、第256 條各有明文
    。查原告起訴時原列被告為「鄭景新之繼承人」（本院卷第
    10至11頁），經查明後，嗣變更被告為李數娥、鄭兆志（下
    合稱被告），並減縮請求被告於繼承鄭景新之遺產範圍內連
    帶給付新臺幣（下同）134 萬3,218 元本息予己（本院卷第
    381 至382 頁）。核諸前揭規定，其更正被告姓名部分，係
    補充事實上之陳述，非為訴之變更或追加；變更請求金額部
    分，係減縮應受判決事項之聲明，應准許之。
二、原告主張：門牌號碼臺北市○○區○○路000 巷00號2樓之9 房
    屋（下稱2 樓之9 房屋）為伊所有，鄭景新於民國109 年5 
    月9 日自其租屋處即同址9 樓之8 號房屋跳樓輕生，墬落於
    2 樓之9 房屋露臺處（下稱系爭露臺）而死亡，系爭露臺為
    該屋專有部分，該屋因此成為凶宅，交易市價貶損，伊受有
    134 萬3,218 元損失，爰擇一依民法第184 條第1項前段、
    後段規定，及依同法第1148條、第1153條第1 項規定，求為
    判命被告於繼承鄭景新之遺產範圍內連帶給付伊134 萬3,21
    8 元本息。並聲明：㈠如主文第1 項所示。㈡願供擔保，請准
    宣告假執行。
三、被告則以：鄭景新跳樓墜落系爭露臺非當場過世，2 樓之9
    房屋不因此而成為凶宅，縱致房屋價格貶損，亦僅屬該屋在
    不動產交易市場上，受交易人心理因素影響所產生之交易價
    格減少，屬純粹經濟上損失，非民法第184 條第1 項前段之
    保護範圍，原告自不得據以請求賠償。又鄭景新與原告間素
    無仇恨或嫌隙，其自殺主觀上僅係出於殘害自己生命、尋求
    解脫之意而為，且其生前長時間罹患持續抑鬱情緒之憂鬱症
    ，其自殺行為乃瞬間意念所致，依一般情理，尚無可能要求
    鄭景新於自殺時仍應顧念所為將致2 樓之9 房屋價值受有減
    損之理，其無減損該屋價值或損害他人之故意，不具違法性
    ，亦無故意以背於善良風俗之方法加損害於他人之主觀歸責
    情事可言。再2 樓之9 房屋共有部分尚無發生非自然死亡之
    情，並非凶宅，計算該屋價值減損時，應扣除共有部分面積
    計算，始屬合理等語，資為抗辯。並聲明：㈠原告之訴及假
    執行之聲請均駁回。㈡如受不利判決，願供擔保，請准宣告
    免為假執行。
四、本院之判斷
 ㈠查2 樓之9 房屋為原告所有，鄭景新於109 年5 月9 日自與該
   屋同址之9 樓房屋跳樓自殺，掉落至系爭露臺，雖經送醫急
   救，仍於同日死亡，被告分別為鄭景新之父母，為第一順位
   遺產繼承人，均未拋棄繼承，系爭露臺為2 樓之9 房屋專有
   部分等情，有土地、建物所有權狀、財政部臺北國稅局遺產
   稅核定通知書、臺北市政府消防局（下稱北市消防局）110 
   年1 月4 日北市消護字第1093046694號函附救護紀錄表、國
   防醫學院三軍總醫院（下稱三總）急診護理評估表、急診醫
   護生命徵候紀錄、急診病歷（上三項合稱三總急診病歷表）
   、外科照片、本院民事紀錄科查詢表可稽（本院卷第26至28
   頁、第70頁、第192 至194 頁、第206 頁、第208 至233頁、
   第236 至238 頁），且為兩造所不爭執，上開事實，堪先認
   定。
 ㈡原告主張鄭景新上開跳樓死亡事件，已使2 樓之9 房屋交易價
   值貶落，被告應於繼承鄭景新之遺產範圍內負損害賠償之責
   等語，為被告以前揭情詞所拒。茲查：
  ⒈按因故意或過失，不法侵害他人之權利者，負損害賠償責任
    。故意以背於善良風俗之方法，加損害於他人者亦同。民法
    第184 條第1 項定有明文。本項規定前後兩段為相異之侵權
    行為類型。關於所保護之法益，前段為權利，後段為一般法
    益。關於主觀要件，前段以有故意或過失為已足，後段則限
    於故意。所謂故意，包含直接故意及間接故意在內。此種故
    意之成立，不以確知因果關係、個別被害人或損害範圍為必
    要，只須對其損害的過程及可能的損害有所認識。又凶宅一
    詞並非法律用語。依內政部97年7 月24日內授中辦地字第09
    70048190號函記載：「按本部92年6 月間公告修正之『不動
    產委託銷售契約書範本』附件一『不動產標的現況說明書』項
    次11內容，『本建築改良物（專有部分）於賣方產權是否曾
    發生凶殺或自殺致死之情事』，係指賣方產權持有期間，於
    其建築改良物之專有部分（包括主建物及附屬建物），曾發
    生凶殺或自殺而死亡（不包括自然死亡）之事實（即陳屍於
    專有部分），及在專有部分有求死行為致死（如從該專有部
    分跳樓）；但不包括在專有部分遭砍殺而陳屍他處之行為（
    即未陳屍於專有部分）。」。
  ⒉查鄭景新於105 年5 月9 日墜樓，經通報北市消防局派遣救
    護人員至現場急救，救護員到達接觸鄭景新時，其無意識、
    無呼吸、無脈搏及血壓，頭頂及後腦顱骨變形，到院前心肺
    功能停止（OHCA），至三總急診檢查受有多重鈍傷、穿刺傷
    ，超音波顯示其雙側肋骨斷裂，神經外科醫師評估其頭蓋骨
    破裂等情，有上開北市消防局救護紀錄表及三總急診病歷表
    足按，可知鄭景新於上開時地跳樓自殺，墜落於系爭露臺處
    ，救護員到達現場檢查其生命跡象已無呼吸、脈搏和血壓，
    送醫仍無法回復生命跡象，堪認原告主張鄭景新係跳樓自殺
    ，墜至系爭露臺處時死亡等情，非無憑據，被告辯稱鄭景新
    非當場死亡於系爭露臺云云（本院卷第122 頁），委非可採
    。又系爭露臺為2 樓之9 房屋專有部分，並經登記在案，有
    上開土地、建物所有權狀可佐，該部分於進行市場交易時自
    無從切割，鄭景新跳樓自殺墜落在該露臺處且當場已無生命
    跡象，符合「於專有部分發生自殺致死事件」，堪認原告主
    張因鄭景新跳樓自殺致死已使2 樓之9 房屋成為凶宅等情，
    亦非無據。
  ⒊所謂背於善良風俗，並不限於一般風情民俗，只要是社會道
    德通念上不能接受之行為均包括在內。自殺，屬於極端終結
    生命之方式，經社會各界多方宣導勸阻，故自殺行為為社會
    大眾所不贊同，更被視為不孝行為，應可認為係背於善良風
    俗。再房屋內有自殺行為而致死亡者，將使房屋成為一般所
    稱之凶宅，凶宅常為一般人嫌惡而不願買受或承租；內政部
    公告之成屋買賣契約範例，亦將建物內是否曾發生兇殺、自
    殺致死之情事，列為買賣應確認之事項。強制執行法第81條
    第2 項亦修正建物內如有非自然死亡，應載明於不動產拍賣
    公告。是以，房屋發生自殺致死，足以影響交易致房屋價值
    貶損，應為社會大眾所知悉。鄭景新為大學肄業之智識程度
    （本院卷第406 頁），對於其租屋址下方為同棟住戶露臺乙
    節亦應知甚明，其於跳樓自殺時，雖主觀上係出於殘害自己
    生命之意思而為，但對因此會造成房屋本體與系爭露臺相連
    相通之2 樓之9 房屋成為凶宅，日後難以出售，侵害系爭房
    屋財產利益，不能謂無認識，且其所選擇殘害生命之方式，
    對他人仍可能造成危害，此為一般人應有之注意義務，就其
    跳樓自殺時可能導致他人房屋成為凶宅、貶損價值一事，不
    能謂無認識，其仍執意為之，自應認其有主觀預見會發生仍
    未違本意之間接故意存在，則原告依民法第184 條第1 項後
    段規定，主張鄭景新構成侵權行為，使其受有2 樓之9 房屋
    價值貶損之損失，核屬有據。
  ⒋被告固抗辯鄭景新生前因憂鬱性疾患而罹患長時間持續抑鬱
    情緒之精神疾病，自殺為瞬間意念所致，尚無可能要求其仍
    顧念所為將致2 樓之9 房屋價值減損，自難認鄭景新應負侵
    權行為責任云云（本院卷第394 頁）。惟依被告提出臺北市
    立聯合醫院松德院區開立診斷證明書所示，鄭景新係於109
    年4 月1 日、同年月8 日、同年月22日、同年5 月6 日至該
    院成癮防治科門診就診5 次，依此難認其於墜樓前長期患有
    憂鬱症，被告就鄭景新墜樓係因罹患憂鬱症之偶發瞬念，非
    故意行為等情，舉證顯有不足，難以逕採。
  ⒌被告固又引最高法院103 年度台上字第583 號（下稱583 號
    判決）、臺灣高等法院109 年度上字第81號民事判決（下稱
    81號判決），辯稱於房屋之自殺行為無侵害房屋財產利益之
    故意云云（本院卷第392 至393 頁）。然583 號判決係指摘
    原審判決未說明自殺者何以有侵害房屋財產上利益之故意，
    經發回後之臺灣高等法院103 年度上更㈠字第39號判決析認
    自殺死亡造成房屋價值跌落，兩者具有相當因果關係，房屋
    所有權人主張該自殺者成立民法第184 條第1 項後段之侵權
    行為有據，上開認定並為最高法院105 年度台上字第1139號
    判決所維持等情，有各該判決書可參（本院卷406 至417 頁
    ），故被告辯稱上開事件法院判認自殺行為無侵害房屋財產
    利益之故意云云，顯有誤解；而細繹81號判決係依相關病歷
    資料，認定該案自殺者長期罹患憂鬱性疾症，自殺前稍早又
    與配偶就財務問題發生爭吵誘發自殺情緒等情為由，認自殺
    行為非該人所得自我控制而難以認為其對自殺致生房屋貶值
    具有間接故意（本院卷第329 頁），此與本院前認事實不合
    ，無從比附，被告任意攀援據以辯解，亦無足取。
  ⒍本院囑託台灣大華不動產估價師聯合事務所就2 樓之9 房屋
    於109 年7 月27日正常交易價格及發生上開墜樓事件後是否
    有價值減損，進行估價鑑定，經該所以第00000000A 號估價
    報告書（下稱大華估價書）鑑定結果，正常情況下評估該屋
    總值為803 萬3,602 元，發生非自然死亡情形減少價額為13
    4 萬3,218 元，減損比例為16.72 ％等情，有該估價書存卷
    可參（置外放卷），觀諸上開估價報告就2 樓之9 房屋價格
    之評估，係針對該不動產進行產權、一般因素、區域因素、
    個別因素、不動產市場現況及勘估標的依最有效使用情況等
    因素，進行專業分析，並採用比較法及收益法直接資本化法
    評估標的正常情況價格，以上開方法平均權重50％，推估該
    屋之合理單價為每坪60萬2,000 元、系爭露臺單價為每坪10
    萬4,000 元，另以2 樓之9 房屋附近曾發生非自然死亡事件
    房屋之交易價值，以比較法評估該屋非自然死亡情況之減損
    比例如上述，方法尚稱嚴謹，應認上開估價書，可茲憑取。
    循此堪認，上述鄭景新自殺死亡情事造成系爭房屋價值跌落
    達134 萬3,218 元，此等價值貶損與鄭景新前述故意背於善
    良風俗之自殺行為間，具有相當因果關係。鄭景新跳樓自殺
    死亡之事故，雖未造成2 樓之9 房屋外觀形體毀損或任何物
    理性變化，亦未造成系爭房屋使用功能減損或喪失，而系爭
    露臺採光罩雖因鄭景新墜落導致破損（大華估價書第52頁記
    載瑕疵情形為，跳樓自殺墜落於系爭露臺增設採光罩內），
    亦屬可修補且修復後未妨礙日後正常使用，就本於所有權而
    出租房屋或出售房屋之權能本身，並未受侵害，僅使該屋之
    交易價格減低（或出租收益減少），關於此項房屋交易性貶
    值，乃抽象地存在於系爭房屋之財產上不利益（價值變動差
    額），非屬所有權之權能受侵害，而應屬純粹經濟上損失。
    則原告依民法第184 條第1 項後段規定，主張鄭景新構成侵
    權行為，使其受有純粹經濟上損失等情，即屬有據，原告進
    而主張被告應於繼承鄭景新之遺產範圍內負連帶賠償134 萬
    3,218元之責等語，即為有據。
  ⒎被告雖辯稱2 樓之9 房屋共有部分未發生非自然死亡情形，
    非屬凶宅，應將該部分面積排除後之總面積23.415坪，計算
    該屋減損價額為106 萬3,466 元（計算每坪單價仍以大華估
    價書所鑑為準）云云（本院卷第358 頁、第395 頁）。然區
    分所有不動產交易時，各該專有部分不得與所屬建築物共用
    部分之應有部分及其基地所有權或地上權之應有部分分離而
    為移轉或設定負擔（公寓大廈管理條例第4 條第2 項參照）
    ，可徵2 樓之9 房屋進行市場交易時，除無從與系爭露臺切
    割求售外，更不得與共有部分分離為移轉，上開估價書以該
    屋主建物、附屬建物及共有部分面積核計交易面積，並依此
    計算正常及減損價額，於法尚無不合，亦與交易常情相符，
    被告執此所辯，乃屬無稽。
  ⒏綜上，原告依民法第184 條第1 項後段規定，主張鄭景新跳
    樓死亡事件構成侵權行為，且使2 樓之9 房屋交易價值減損
    134 萬3,218 元，致伊受有純粹經濟上損失，被告應於繼承
    鄭景新之遺產範圍內連帶給付134 萬3,218 元予己，核屬有
    據。原告上開主張既屬有理，其另依同法第184 條第1 項前
    段規定所為主張，即無須審酌。
 ㈢末按給付無確定期限者，債務人於債權人得請求給付時，經其
   催告而未為給付，自受催告時起，負遲延責任。其經債權人
   起訴而送達訴狀，或依督促程序送達支付命令，或為其他相
   類之行為者，與催告有同一之效力；遲延之債務，以支付金
   錢為標的者，債權人得請求依法定利率計算之遲延利息。應
   付利息之債務，其利率未經約定，亦無法律可據者，週年利
   率為5%。民法第229 條第2 項、第233 條第1 項前段、第203
    條分別定有明文。本件原告損害賠償之請求為未確定期限之
   債務，原告依法應為催告，被告始負遲延責任，而應給付法
   定遲延利息。查原告以起訴請求被告給付而送達訴狀，與催
   告有同一之效力，而起訴狀繕本於109 年9 月23日分別送達
   被告（本院卷第84頁、第86頁），依前開規定，原告併請求
   自上開起訴狀繕本送達後之同年月24日起，至清償日止，按
   週年利率5%計算之利息，亦屬有據。
五、從而，原告依民法第184 條第1 項後段規定，請求被告應於
    繼承鄭景新遺產範圍內連帶給付原告134 萬3,218 元，及自
    109 年9 月24日起至清償日止，按週年利率5 ％計算之利息
    ，為有理由，應予准許。又兩造均陳明願供擔保，聲請宣告
    假執行及免為假執行，經核於法均無不合，爰分別酌定相當
    擔保金額准許之。
六、本件事證已臻明確，兩造其餘攻擊或防禦方法及所用之證據
    ，經本院斟酌後，認均不足以影響本判決之結果，爰不逐一
    論列，附此敘明。
七、據上論結，本件原告之訴為有理由，依民事訴訟法第78條、
    第87條第1 項、第390 條第2 項、第392 條2 項，判決如主
    文。
中　　華　　民　　國　　110 　年　　12　　月　　17　　日
                  民事第三庭  法  官  李嘉慧
以上正本係照原本作成。
如對本判決上訴，應於判決送達後20日內向本院提出上訴狀，若
委任律師提起上訴者，應一併繳納上訴審裁判費，否則本院得不
命補正逕行駁回上訴。
中　　華　　民　　國　　110 　年　　12　　月　　17　　日
                  民事第三庭  書記官  林瀚章